【裁判字號】    98,消債抗,238
【裁判日期】    981013
【裁判案由】    更生事件
【裁判全文】
臺灣臺北地方法院民事裁定           98年度消債抗字第238號
抗  告  人  甲○○
上列抗告人因聲請更生事件，對於中華民國98年7 月13日本院98
年度消債更字第241 號裁定提起抗告，本院裁定如下：
    主  文
原裁定廢棄。
本件移送臺灣士林地方法院。
    理  由
一、按債務人不能清償債務或有不能清償之虞者，得依本條例所
    定更生或清算程序，清理其債務；更生及清算事件專屬債務
    人住所地之地方法院管轄；關於更生或清算之程序，除本條
    例別有規定外，準用民事訴訟法之規定。消費者債務清理條
    例第3 條、第5 條第1 項、第15條分別定有明文。復按訴訟
    之全部或一部，法院認為無管轄權者，依原告聲請或依職權
    以裁定移送於其管轄法院；抗告，除本編別有規定外，準用
    第三編第一章之規定；第二審法院不得以第一審法院無管轄
    權而廢棄原判決。但違背專屬管轄之規定者，不在此限。因
    第一審法院無管轄權而廢棄原判決者，應以判決將該事件移
    送於管轄法院。民事訴訟法第28條第1 項、第495 條之1 第
    1 項、第452 條亦定有明文。再依民法第20條第1 項之規定
    ，依一定事實足認以久住之意思，住於一定之地域者，即為
    設定其住所於該地。顯見我國民法關於住所之設定，兼採主
    觀主義及客觀主義之精神，必須主觀上有久住一定地域之意
    思，客觀上有住於一定地域之事實，該一定之地域即為住所
    ，故住所並不以登記為要件，住所之廢止亦同（最高法院28
    年滬上字第112 號及27年上字第2454號判例、93年台抗字第
    393 號裁判意旨參照）。當事人有無久住之意思，應依客觀
    之事實探求並認定之，而所謂「一定之事實」，包括戶籍登
    記、居住情形等。
二、本件抗告意旨略以：抗告人於民國95年7 月間曾與金融機構
    成立協商，當時聲請人因開立公司而貸款購買位於台北市○
    ○○路之房屋，因公司資金不足，復再辦理二胎貸款，嗣後
    入不敷出，惟抗告人於辦理二胎借貸之時，尚未辦理協商，
    是以原裁定以聲請人未清償既存債務，竟更擴張信用貸款進
    行投資為由，駁回聲請人更生之聲請，應有疑義，抗告人縱
    無該二胎貸款，亦無法支付協商款項，抗告人於95年10月毀
    諾之情事，顯有不可歸責之事由致履行有重大困難，為此提
    起抗告，請求廢棄原裁定等語。
三、經查，抗告人於98年5 月6 日向本院聲請更生時，戶籍地設
    於台北縣三芝鄉○○街74號，聲請狀所載住所地則為台北市
    士林區○○路100號14樓之1，均非本院轄區，其所投資之公
    司極光實業有限公司雖設於台北市松山區○○○路○段158
    號4 樓，惟依該公司之台北市政府營利事業登記證中卻載明
    有「所在地僅供辦公室使用」一情，有該營利事業登記證在
    卷可稽（見原審卷第27頁）。又抗告人為陳明其每月必要支
    出費用，所提出之房屋租賃契約書、水費、瓦斯費繳費收據
    及信用卡帳單，其上所載地址均係聲請狀所載之住所地台北
    市○○區○○路100 號14樓之1 （見原審卷第46至51、70頁
    ）等情，可見抗告人主觀上以久住意思居住，並有客觀居住
    事實之處所，應為台北市○○區○○路100 號14樓之1 ，亦
    即抗告人提出本件更生聲請時，其意定住所台北市○○區○
    ○路100 號14樓之1。是以依消費者債務清理條例第5 條第1
    項專屬管轄規定，本件自應由該地址所在之法院，即台灣士
    林地方法院管轄，方屬允當。從而，抗告人向本院聲請更生
    ，原裁定誤認有管轄權而為實體裁定，即有未合。揆諸前開
    規定，抗告人向無管轄權之本院聲請，顯係違誤，自應由本
    院廢棄原裁定，依職權將本件移送於該管轄法院，爰裁定如
    主文。
中    華    民    國    98    年    10    月    13    日
                  民事第五庭  審判長法  官  薛中興
                                    法  官  吳佳薇
                                    法  官  陳靜茹
上為正本係照原本作成
如不服本裁定，應於裁定送達後10日內，以書狀向本院提出抗告
，並繳納抗告費新臺幣1 千元
中    華    民    國    98    年    10    月    13    日
                                    書記官  鄭雅雲


司法院資訊處製作；財團法人民間司法改革基金會備份。
